【裁判字號】    89,台上,4843
【裁判日期】    890811
【裁判案由】    違反毒品危害防制條例等
【裁判全文】
最高法院刑事判決                              八十九年度台上字第四八四三號
    上訴人即被告  甲○○
    上   訴   人
    即被告之配偶  乙○○
    選 任辯護 人  葉繼學律師
右上訴人等因被告違反毒品危害防制條例等罪案件，經台灣高等法院中華民國八十九
年五月五日第二審判決（八十八年度上訴字第二六一四號，起訴案號：台灣板橋地方
法院檢察署八十六年度偵字第九四三八號）後，就連續販賣毒品部分依職權逕送審判
，視為被告已提起上訴，被告之配偶則提起獨立上訴，本院判決如左：
    主  文
原判決撤銷，發回台灣高等法院。
    理  由
本件原判決認定上訴人即被告甲○○曾於民國八十五年間，因賭博案件，經法院判處
有期徒刑五月，併科罰金一萬元，於八十五年七月十五日執行完畢；仍不知悔改，明
知海洛因係毒品，復明知安非他命業經行政院衛生署於七十九年十月九日，以衛署藥
字第九○四一四二號公告，列入麻醉藥品管理條例第二條第四款所定「化學合成類麻
醉藥品」管理，不得非法持有、吸用、販賣，並禁止於醫療上使用，同年月十一日生
效，竟意圖營利，基於概括犯意，自八十六年三月底某日起，至同年四月二十五日止
，以0000－000000號行動電話或0000000＃九○五○號電話秘書為
聯絡工具，在台北縣蘆洲市○○路一八八巷十八弄七號二樓林聖忠住處，以每半錢新
台幣（下同）一萬二千元之價格，先後四次，連續販賣毒品海洛因各「半錢」予林聖
忠施用。復另行起意，於八十六年三月底某日至同年四月二十五日止，在台北縣蘆洲
市○○路一八八巷十八弄七號二樓林聖忠住處，以每公克一千二百元之價格，先後七
次，連續非法販賣安非他命各三公克予林聖忠非法吸用，嗣於八十六年四月二十五日
下午二時十分許，經警先行查獲林聖忠後，再循線查獲於被告租住之台北縣五股鄉○
○路一五四號七樓扣得被告甲○○所有安非他命結晶三大包（共重三○一六點六六公
克，包裝重一○點一五公克）、安非他命粉末乙大包（淨重二七七點○五公克，取樣
○點二六公克鑑析，驗餘淨重二七六點七九公克）及吸食器乙組、酒精燈乙組、注射
針筒乙支、留有安非他命殘渣之塑膠袋三個，及分裝毒品或安非他命所用之塑膠袋封
口機乙台、磅秤乙台等情。因將第一審諭知被告無罪部分之判決撤銷，改判論處被告
連續販賣毒品，累犯罪刑（處無期徒刑，褫奪公權終身）及連續非法販賣化學合成麻
醉藥品，累犯罪刑（處有期徒刑六年），並定其應執行之刑，固非無見。
惟查：(一)、上訴期間為十日，自送達判決後起算，刑事訴訟法第三百四十九條前段定
有明文，倘逾上訴期間方提起上訴，即非合法，應予駁回，從而上訴是否逾期，上訴
法院自應依職權先予以調查。本件第一審判決後，依送達檢察官之判決正本送達證書
上所載，「送達人簽章」欄係加蓋「法警陳玉朋」職章，「送達時間」欄以日期戳顯
示為「八十八年三月三十一日」，但「送達方法」「本人」欄由檢察官李嘉明加蓋
有「、４、」阿拉伯數字之職戳（一審卷第二九三頁）。則本件第一審判決正本
合法送達於檢察官收受之時日究竟如何﹖似欠明瞭，此關乎檢察官於八十八年四月十
七日提起第二審上訴是否逾期（原審卷第十三頁、第十四頁），原審並未依法加以調
查，復未為說明，遽為科刑之判決，已難謂為適法。(二)、科刑之判決書，其宣示之主
文，與所載之事實及理由，前後必須互相一致，且須與卷內之證據資料相適合，否則
即屬判決理由矛盾之違法，自足構成撤銷之原因。原判決於事實欄內，認定經警循線
在被告所租住之台北縣五股鄉○○路一五四號七樓查扣得被告所有安非他命結晶三大
包，共重三○一六點六六公克、包裝重一○點一五公克（共重三○二六點八一公克）
，及安非他命粉末一大包，淨重二七七點○五公克（取樣○點二六公克鑑析，驗餘淨
重二七六點七九公克）；主文欄內，並就上開重量之安非他命結晶及粉末宣告沒收銷
燬之；理由欄內，復以上開扣押物為認定被告有連續非法販賣甲基安非他命犯行所憑
之證據，並說明上開扣押物，依序由憲兵司令部刑事支援中心（由檢察官囑託鑑定）
、法務部調查局（下稱調查局，由第一審囑託鑑定）、內政部警政署刑事警察局（下
稱刑事警察局，由第一審囑託鑑定）、調查局（由原審囑託鑑定）經過四次之鑑驗，
鑑驗之重量及成分皆有不同，復指出「因鑑驗時必須使用檢體而有耗損」。則於事實
欄記載之查獲當時重量，似應以未鑑驗耗損前者為其準據，於主文欄宣告沒收銷燬時
，則應以驗餘之淨重為憑。而原判決固認所謂安非他命粉末之重量及成分，應以第一
次由憲兵司令部刑事支援中心鑑驗結果為其依據，然就所謂安非他命結晶之重量及成
分，又認應以第二次由調查局鑑驗結果為準（原判決正本第九頁第十五行至第十七
行），並未說明此部分何以不採第一次由憲兵司令部刑事支援中心所鑑定之重量之原
因，已有未合。又台北縣警察局蘆州分局於八十六年六月二十四日會同屋主（房東）
李龍泉逕行搜索被告租居處時，所搜獲查扣之疑似安非他命（結晶）重量為三八七三
公克，疑似安非他命原料（粉末）重量為二八七公克（第一三八二五號偵查卷第一至
三頁，第九四三八號偵查卷第一頁），乃將上開重量之扣押物，隨案移送台灣板橋地
方法院檢察署檢察官扣押於該署贓物庫（一審卷第八十五、八十六頁）。嗣經檢察官
於八十六年七月十日囑託憲兵司令部刑事支援中心鑑驗結果，雖認均屬安非他命，然
三大包白色結晶檢體驗前淨重分別為八○三點七八公克、一○三九點○四公克、一九
七八點八五公克（共計驗前淨重為三八二一點六七公克），驗餘淨重分別為八○二點
三四公克、一○三六點○九公克、一九七六點三九公克（共計驗餘淨重三八一四點四
二公克），一大包粉末檢體驗前淨重二七七點○五公克，驗餘淨重二七六點七九公克
（一審卷八十七頁）。第一審審理中，先於八十六年十二月八日檢送扣案之「疑似安
非他命三八七三公克，原料二八七公克」囑託調查局進行第二次鑑定（一審卷第四十
二頁），但調查局並未就所謂粉末原料部分加以鑑定，僅就三大包結晶進行鑑驗結果
，認係甲基安非他命，但三大包結晶體之全部淨重僅有三○一六點六六公克，包裝重
一○點一五公克，較第一次由憲兵司令部刑事支援中心驗餘總淨重三八一四點八二公
克，短少近八○○公克之多（一審卷第四十三頁）。第一審再於八十七年九月五日著
由該法院法警將上揭扣押物囑託刑事警察局鑑定，其中結晶體一大包（原三大包已合
為一大包）鑑驗結果，毛重三九一四點四五公克，淨重三八三四點三九公克、驗餘淨
重三八三二點三八公克，未含有安非他命或甲基安非他命成分，乃係含硫酸鋁（明礬
）成分之物，另一大包白色粉末，毛重二八一點一三公克，淨重二六一點八五公克，
驗餘淨重二五九點八五公克，亦非安非他命而係醣類成分（第一審卷第二三五頁）。
原審第四次送請調查局鑑定，檢體係四大包結晶體及一大包白色粉末，其中四大包結
晶體均為羼混安非他命之硫酸鋁，淨重分別為一五一三點六四公克、七九六點九六公
克、一○一六點八二公克、四五六點六四公克（共計淨重三七八四點○六公克），包
裝重分別為五點○八公克、一三點四八公克、五點二四公克、四點六五公克（共計包
裝重量一二八點四五公克）（總重量即淨重加包裝共計三九一二點五一公克）；另一
大包白色粉末僅含有咖啡因成分，淨重二六五點○六公克，包裝重四點五二公克（原
審卷第六十五頁、第六十六頁）。以上四次鑑定之重量及成分皆有顯著不合理之差異
，原審未究明其差異之原因前，逕就結晶體部分，採第二次由調查局鑑定之結果，對
白色粉末，則採第一次由憲兵司令部刑事支援中心鑑驗之結果，顯有判決違背法令之
違誤。(三)、有罪判決認定之犯罪事實，其所憑證據固不以直接證據為限，間接證據亦
包括在內，但無論直接證據或間接證據，其為訴訟法上之證明，必須於通常一般人均
不致有所懷疑，得確實信其為真實之程度者，始足當之，倘未達此程度，仍有合理之
懷疑存在時，事實審法院對此合理懷疑，又未能述其得心證之理由，及何以毋庸除
去該合理懷疑之理由，即不能遽為不利於被告之認定，否則即有違背證據法則之違法
。被告始終堅決否認有連續販賣海洛因及安非他命予林聖忠之犯行。而原判決則係以
林聖忠之供述，經警在被告前揭租居處查扣之結晶體、粉末、塑膠袋封口機、磅秤及
所謂被告販賣海洛因與安非他命之紀錄五紙，暨前後鑑定結果懸殊不一之鑑驗通知書
，為認定被告犯行所憑主要之論據。然被警查扣之結晶體及粉末，據賴釘年供稱係伊
所有寄交被告保管（第一三八二五號偵查卷第十八頁），其餘塑膠袋封口機、磅秤等
扣押物，則經許順誠（被告之弟）供謂係伊所有，於伊入獄執行前託交被告保管（同
上偵查卷第十九頁至第二十二頁），核與被告所辯情節似相符合（第二○一○一號偵
查卷第六頁）。另所謂記載被告販賣海洛因與安非他命之紀錄五紙，核閱其內容，僅
有綽號及阿拉伯數字之記載，似不足以證明係記載販賣海洛因或安非他命之用，且查
扣之警員在其上逕行註明「疑似販賣『麻藥』所得帳單」，並未及於海洛因（第一三
八二五號偵查卷第八頁至第十二頁），被告於檢察官偵查中，亦堅決否認上開紀錄係
伊所有書寫之筆跡（同上偵查卷第十六頁）。再林聖忠於警訊中，固供稱向被告購買
四次海洛因，七次安非他命，另向綽號「阿川」者購買四次安非他命，二次海洛因（
第九四三八號偵查卷第四頁反面、第五頁），檢察官偵查中，則稱所有安非他命及海
洛因均係向被告購買，未稱向「阿川」購買（同上偵查卷第二十八頁），並改謂向被
告購買海洛因五、六次，安非他命三、四次（同上偵查卷第四十四頁反面）；然第一
審審理時，即翻異前供，一再堅決否認有向被告購買海洛因及安非他命，聲稱均係向
「阿川」者購買，以前供稱向被告購買是亂講的，目的是要為自己脫罪、推卸責任，
因懷疑被告檢舉伊持有槍枝，對被告不滿才隨便亂講（一審卷第五十三頁、第九十七
頁、第一六六頁反面、第一六七頁、第二三九頁反面、第二四○頁）；原審於八十八
年九月二十二日訊問時，林聖忠則又數度翻供，游移不定，時而否認向被告購買，表
示因懷疑遭被告檢舉不滿才咬住被告，時而又稱有購買（原審卷第四十三頁、第四十
四頁）。至第一審囑託調查局為被告進行之測謊鑑定（一審卷第一七六頁），雖非無
證據能力，但僅得供裁判之佐證，經警在被告租居處，既未能查得任何海洛因，能否
採為認定被告有連續販賣海洛因予林聖忠之論據﹖非無研酌之餘地。原審就上開疑慮
，並未調查釐清，遽行判決，尚嫌率斷。被告之配偶乙○○，為被告之利益提起上訴
，執以指摘原判決不當，為有理由，應認均有發回更審之原因。原審判決後，連續販
賣毒品部分，因係宣告無期徒刑之案件，原審乃依刑事訴訟法第三百四十四條第四項
、第五項規定，就此部分依職權逕送本院審判，視為被告就此部分已提起上訴，附此
明。
據上論結，應依刑事訴訟法第三百九十七條、第四百零一條，判決如主文。
中      華      民      國    八十九    年      八      月     十一     日
                              最高法院刑事第一庭
                                  審判長法官  施  文  仁
                                        法官  張  淳  淙
                                        法官  林  永  茂
                                        法官  蕭  仰  歸
                                        法官  洪  文  章
      右正本證明與原本無異
                                              書  記  官
中      華      民      國    八十九    年      八      月     十七     日


司法院資訊處製作；財團法人民間司法改革基金會備份。
